ACORDAO-COMPLETO-2468581

ACÓRDÃO 6587/2021 ATA 12/2021 - PRIMEIRA CÂMARA

VISTA, relatada e discutida esta tomada de contas especial instaurada pelo então Ministério da Cultura - MinC em desfavor da entidade Gramado Eventos Promoções, Feiras e Empreendimentos S/C, de Gerson Sorgetz e de Vinícius Zorzanello em virtude de falhas na prestação de contas do projeto cultural Pronac 01-0601.
ACORDAM os Ministros do Tribunal de Contas da União, reunidos em sessão da 1ª Câmara, ante as razões expostas pelo relator e com fundamento no art. 1º, inciso I, da Lei 8.443/1992 c/c o art. 212 do Regimento Interno do TCU, em:
9.1. arquivar esta tomada de contas especial, sem julgamento do mérito, por ausência de pressupostos para desenvolvimento válido e regular do processo;
9.2. dar ciência à Secretaria Especial da Cultura do Ministério do Turismo de que as falhas constatadas no presente processo, notadamente o desarrazoado tempo entre a prestação de contas e o envio do processo ao TCU (mais de 16 anos) , comprometeram o regular processamento e a apreciação desta tomada de contas especial;
9.3. dar ciência desta deliberação à Secretaria Especial da Cultura do Ministério do Turismo e aos responsáveis, com a informação de que o inteiro teor desta deliberação, bem como do relatório e do voto que a fundamentam, está disponível para consulta no endereço www.tcu.gov.br/acordaos.

Tomada de Contas Especial instaurada pelo antigo Ministério da Cultura em razão de rejeição da prestação de contas dos recursos captados pela Gramado Eventos, Promoções, Feiras e Empreendimentos S/C, destinados à execução do projeto cultural denominado "Concertos de Primavera - Natal 2001", cadastrado no Programa Nacional de Apoio à Cultura sob o nº Pronac 01-0601.

Primeira Câmara

Gramado Eventos Promoções Feiras e Empreendimentos S/C

3. Responsáveis: Gerson Sorgetz (XXX.326.820-XX), Vinícius Zorzanello (XXX.548.800-XX) e Gramado Eventos Promoções Feiras e Empreendimentos S/C (01.972.519/0001-02)

13.1. Ministros presentes: Walton Alencar Rodrigues (Presidente), Benjamin Zymler, Vital do Rêgo e Jorge Oliveira (Relator).
13.2. Ministros-Substitutos presentes: Augusto Sherman Cavalcanti e Weder de Oliveira.

JORGE OLIVEIRA

Adoto como relatório a instrução elaborada pela Secretaria de Controle Externo de Tomada de Contas Especial (peça 70) , acolhida pelos dirigentes da unidade e pelo Ministério Público junto ao TCU (peça 73) .
"INTRODUÇÃO
1.	Cuidam os autos de tomada de contas especial instaurada pelo então Ministério da Cultura (MinC) - cujas atribuições foram incorporadas ao Ministério do Turismo mediante Decreto 10.359, de 20/5/2020, em desfavor da entidade Gramado Eventos Promoções, Feiras e Empreendimentos S/C (CNPJ 01.972.519/0001-02) ; Gerson Sorgetz (CPF XXX.326.820-XX) ; e Vinícius Zorzanello (CPF XXX.548.800-XX) , em virtude de irregularidade na documentação exigida para a prestação de contas do projeto cultural Pronac 01-0601, no âmbito do Projeto 'II Concertos de Primavera - Natal 2001', com o objeto consistente em executar apresentações de música instrumental, clássica e erudita, além de painéis, palestras e oficinas, em Gramado/RS, com início em 15/10/2001 e realização entre 7 e 23 de dezembro de 2001.
HISTÓRICO 
2.	A entidade Gramado Eventos Promoções, Feiras e Empreendimentos S/C apresentou ao MinC, em 20/4/2001, o Projeto 'II Concertos de Primavera - Natal 2001', cujo objetivo era executar apresentações de música instrumental, clássica e erudita, além de painéis, palestras e oficinas, em Gramado/RS, com início em 15/10/2001 e realização entre 7 e 23 de dezembro de 2001, com estimativa de público de cerca de cinco mil pessoas das cidades da região metropolitana incluindo Porto Alegre/RS, região do Vale dos Sinos e Vale do Paranhana, do Vale dos Vinhos e das Hortênsias, além de capitais brasileiras e de países do Mercosul que visitam o município em dezembro (peça 5, pp. 4-16) . 
3.	O projeto foi aprovado sob o nº Pronac 01-0601 pela Portaria, da Secretaria Executiva do Ministério da Cultura (SE-MinC) , 60, de 27/9/2001, publicada na Seção 1 do Diário Oficial da União de 28/9/2001, a qual também autorizou a captação do valor de apoio, totalizando R$ 397.540,00, no período de 27/9/2001 a 31/12/2001 (peça 5, p. 64) . Esse período foi prorrogado para até 31/12/2002, conforme Portarias SE-MinC 242, de 10/5/2002, publicada na Seção 1 do Diário Oficial da União de 13/5/2002 (peça 5, pp. 76-81) . Assim sendo, consoante a mencionada portaria c/c o art. 36 da Portaria MinC 46, de 13/3/1998, o prazo para execução dos recursos foi de 27/9/2001 a 31/12/2002, recaindo o prazo para prestação de contas em 1º/3/2003, conforme art. 39 da mesma portaria c/c o art. 28, § 5º, da IN STN 1/1997, o qual prevê o prazo máximo de sessenta dias após o término do prazo de execução do convênio.  
4.	 A proponente captou recursos autorizados, no montante de R$ 163.000,00, sendo R$ 13.000,00 em 11/12/2001, R$ 84.000,00 em 12/12/2001, R$ 36.000,00 em 21/12/2001, R$ 30.000,00 em 18/2/2002, conforme atestam os recibos acostados à peça 5, pp. 90-96. 
5.	A entidade Gramado Eventos Promoções, Feiras e Empreendimentos S/C apresentou, em 11/6/2002, a prestação de contas do Pronac 01-0601, no âmbito do Projeto 'II Concertos de Primavera - Natal 2001' (peça 5, pp. 103-163) .
6.	Em primeira análise da execução do Pronac 01-0601, datada de 25/9/2002, a unidade técnica do MinC qualificou a gestão empreendida no aludido projeto como irregular, em virtude do descumprimento do objeto e/ou do não alcance do objetivo pactuado, propondo a desaprovação do Pronac 01-0601 e a expedição de diligência à entidade executora para saneamento e regularização dos seguintes fatos apontados da análise da prestação de contas ou a devolução dos recursos captados (peça 5, pp. 165-173) :
	a) pagamento indevido a própria proponente, na importância de R$ 16.300,00 a título de elaboração e agenciamento;
	b) ausência de Relatório Final, sem o qual não há como avaliar o resultado da execução do projeto;
	c) incompletude no preenchimento do demonstrativo 'Execução da Receita e Despesa', pois não são informadas as despesas;
	d) incompletude na documentação referente à contratação de auditoria independente, faltando as declarações de desimpedimento quanto ao grau de parentesco e a regularidade profissional; e
	e) pagamentos executados em espécie, quando a movimentação deveria ser processada mediante a emissão de cheques nominativos ou ordens bancárias, prática essa, contrária às normas vigentes.
7.	Posteriormente à análise inaugural, houve, em 25/9/2002, diligência do MinC solicitando documentação comprobatória para fins de prestação de contas, com AR de recebimento (peça 5, pp. 167-175) . Outras diligências ocorreram em 23/4/2003 (peça 5, pp. 176-177) , em 13/10/2003 (peça 5, pp. 179-181) , em 7/3/2005 (peça 5, p. 182) , em 23/11/2005 (peça 5, pp. 186 e 190) , em 24/8/2009 (peça 6, p. 29) , em 6/10/2009 (peça 6, pp. 31-33) , em 4/12/2009 (peça 6, pp. 35-37) , em 26/2/2010 (peça 6, p. 41) .  
8.	Em novo exame da área técnica do MinC, datada de 2/1/2010, após as diligências mencionadas no item precedente, recomendou-se o indeferimento do projeto no que tange ao cumprimento do objeto pelo proponente, haja vista o descumprimento do envio das informações essenciais à avaliação do cumprimento do objeto (peça 6, pp. 46-48) .
9.	Depois disso, em 3/1/2012, o MinC procedeu à nova diligência solicitando documentação comprobatória para fins de prestação de contas, com AR de recebimento (peça 6, pp. 63-67) . 
10.	Em documento acostado à peça 6, pp. 86-96, datado de 30/1/2012, o proponente/responsável, Sr. Gerson Sorgetz impetrou recurso administrativo contra a notificação recebida pelo MinC com ordem de pagamento no âmbito desta TCE, solicitando-se a exclusão do aludido responsável no que concerne à atribuição de prestação de contas e restituição de valores ao erário, e que se responsabilizasse o Sr. Enoir Zorzanello, conforme documentos à peça 6, pp. 98-120.
11.	Às peças 6, pp. 129-143; e 7, p p. 2-30, em resposta à diligência do MinC, de 27/3/2012, são apresentados pelo proponente/responsável novas informações/documentos a título de prestação de contas.  
12.	Deve-se ressaltar, nesse cenário (entre 2007 e 2014) , que o Ministério Público Federal (MPF) efetuou uma série de diligências ao MinC com vistas a obter informações acerca do projeto 'Concertos de Primavera - Natal 2001' (Pronac 01-0601) , tendo, inclusive, mencionado dois inquéritos civis 1.29.000.00797/2005-94 e 1.29.002.000054/2009-28, sendo este último instaurado para apurar prática suposto de crime contra o patrimônio consistente na condução fraudulenta de recursos públicos oriundos do MinC, por meio da Lei 8.313/1991, praticado, em tese, pelos responsáveis pela Gramado Eventos Promoções, Feiras e Empreendimentos S/C (peças 5, pp. 191-193; 6, pp. 2-27 e 39; e 7, pp. 36-39) . 
13.	Ulteriormente, em 11/7/2014, por meio do Relatório de Execução 44-C08-PASSIVO/G03/SEFIC/MINC	, concluiu-se que o objeto e objetivo do Pronac 01-0601 foram atingidos, recomendando-se, pois, a aprovação desse (peça 7, pp. 42-43) .
14.	Logo após, em 29/7/2014, o MinC procedeu à nova diligência, por e-mail, solicitando documentação comprobatória para fins de prestação de contas (peça 8, pp. 14-16) .
15.	Depois, emitiu-se, em 15/9/2014, o Laudo Final sobre a Prestação de Contas 63/G03/Passivo/SEFIC/MinC, em que se concluiu pela irregularidade da gestão do Pronac 01-0601 e recomendou-se a reprovação da prestação de contas final do aludido projeto cultural e a inadimplência da entidade proponente e de seus responsáveis (peça 8, pp. 23-24) . Nesse ponto, cumpre esclarecer que, embora a análise técnica tenha sido pelo alcance dos objetivos e metas do mencionado projeto cultural, houve prejuízo na análise financeira, cuja diligência ao proponente não obteve resposta (peça 8, p. 23) .
16.	A prestação de contas do Projeto 'II Concertos de Primavera - Natal 2001' (Pronac 01-0601) foi reprovada por meio da Portaria Sefic 686, de 15/10/2014, publicada na Seção 1 do DOU de 16/10/2014 (peça 9, p. 7-9) .
17.	Os responsáveis Srs. Gerson Sorgetz, Vinicius Zorzanello e Enoir Antônio Zorzanello foram notificados, por meio dos Comunicados 241 e 242 e 243/2014/C08/G03/PASSIVO/SEFIC/MinC, todos de 8/12/2014, respectivamente, sobre a reprovação da prestação de contas do Projeto 'II Concertos de Primavera - Natal 2001' (Pronac 01-0601) , com AR de recebimento (peça 9, pp. 26-34) .
18.	Irresignado, o Sr. Gerson Sorgetz ingressou, em 28/1/2015, com novo recurso administrativo contra a notificação recebida pelo MinC com ordem de pagamento no âmbito desta TCE, solicitando-se a exclusão do aludido responsável no que concerne à atribuição de prestação de contas e restituição de valores ao erário, e que se responsabilizasse o Sr. Enoir Zorzanello (peça 9, pp. 43-71) .
19.	Em 4/2/2015, a empresa Gramado Eventos Promoções, Feiras e Empreendimentos S/A, por meio de advogado, impetrou junto ao Ministro da Cultura recurso administrativo hierárquico em face do teor do Laudo Final sobre a Prestação de Contas 63/G03/Passivo/SEFIC/MinC, de 15/9/2014, com pedido de reconsideração da decisão da Sefic pela reprovação da prestação de contas do Pronac 01-0601 (peça 9, pp. 73-125) .
20.	Depois, em 19/3/2015, o MinC, mais uma vez, efetuou diligência à representante legal da proponente requerendo documentação comprobatória a título de prestação de contas (peças 9, pp. 127-133; e 10, p. 4) .
21.	No dia 15/5/2015, a empresa proponente, por meio de advogado, apresenta ao MinC documento em que solicita a aprovação das contas do Pronac 01-0601, ainda que com ressalvas pelas possíveis irregularidades verificadas, tendo em vista o fato de a antiguidade da execução financeira do projeto dificultar ou impossibilitar o cumprimento efetivo de todas as solicitações do órgão ministerial, bem como cumprimento satisfatório do objeto reconhecido pelo MinC (peça 10, pp. 14-30) .
22.	A reprovação da prestação de contas foi ratificada pela área técnica do órgão ministerial por meio do Relatório 165/2015/C08/G03/Passivo/SEFIC/MinC, de 24/7/2015 (peça 10, pp. 36-38) 
23.	Ato contínuo, a área técnica do MinC emitiu, em 30/7/2015, nova avaliação da prestação de contas alusiva ao Pronac 01-0601, ocasião em que se manifestou conclusivamente pela irregularidade da gestão do projeto e devolução pela proponente do total captado (R$ 163.000,00) , por entender que houve descumprimento do objeto e/ou aplicação incorreta dos recursos públicos, considerando-se as seguintes irregularidades (peça 10, pp. 32-34) :
	a) apresentação de diversos recibos emitidos por pessoa jurídica sem o acompanhamento dos seus respectivos documentos fiscais, totalizando o montante de R$ 67.400,00;
	b) não apresentação da GRU a comprovar o pagamento do saldo do projeto mencionado em extrato bancário na importância de R$ 177,96;
	c)  despesas do projeto realizadas mediante saques para pagamento de despesas. 
24.	Posteriormente, instada a se manifestar pelo então Ministro da Cultura, a Consultoria Jurídica do MinC, unidade ligada à Advocacia-Geral da União, emitiu o Parecer 358/2016/CONJUR-MINC/CGU/MINC, aquiesceu a conclusão da área técnica do ministério pela reprovação da prestação de contas do Pronac 01-0601, recomendando à autoridade ministerial a manutenção da decisão da Sefic (peça 10, pp. 44-45) .
25.	Nesse sentido, o Ministro de Estado negou provimento ao recurso impetrado pelo proponente do Pronac 01-0601 adotando em suas razões de decidir as razões expostas pelo Relatório 165/2015/C08/G03/Passivo/SEFIC/MinC e pelo Parecer 358/2016/CONJUR-MINC/CGU/MINC, despacho publicado na Seção 3 do DOU de 21/7/2016 (peça 10, p. 48) .
26.	Os responsáveis foram comunicados acerca da decisão do item precedente mediante os Comunicados 546, 547, 548, 549/2016/G3/PASSIVO/SEFIC/MinC, todos de 1º/8/2016, todos com AR de recebimento (peça 10, pp. 50-57 e 62-65) .
27.	Haja vista que o Projeto 'II Concertos de Primavera - Natal 2001' (Pronac 01-0601) não teve a comprovação da regular aplicação dos recursos captados, instaurou-se, em despacho datado de 15/5/2017, o processo de tomada de contas especial (peça 13) .
28.	No Relatório de TCE 65/2017, de 20/10/2017 (peça 14) , o tomador de contas concluiu que o prejuízo importaria no valor original de R$ 163.000,00, imputando-se a responsabilidade à entidade Gramado Eventos Promoções, Feiras e Empreendimentos S/C (CNPJ 01.972.519/0001-02) , na condição de proponente, e aos Srs. Gerson Sorgetz (CPF XXX.326.820-XX) e Vinícius Zorzanello (CPF XXX.548.800-XX) , ambos na condição de responsáveis
29.	O então Ministério da Transparência, Fiscalização e Controladoria-Geral da União, cuja nomenclatura foi alterada para Controladoria-Geral da União mediante o Decreto 9.681, de 3/1/2019, emitiu, no dia 9/8/2018, o relatório de auditoria (peça 12, pp. 1-4) , em concordância com o relatório do tomador de contas. O certificado de auditoria e o parecer do dirigente do órgão de controle interno concluíram pela irregularidade das presentes contas (peça 7, pp. 5-8) .
30.	Em 13/9/2018, o ministro responsável pela área atestou haver tomado conhecimento das conclusões contidas no relatório e certificado de auditoria, bem como do parecer conclusivo do dirigente do órgão de controle interno manifestando-se pela irregularidade das contas e determinou o encaminhamento do processo ao Tribunal de Contas da União (peça 17) .
31.	Diante do exposto, na instrução presente na peça 20, foi proposto o conteúdo seguinte, além da exclusão do Sr. Vinicius Zorzanello (CPF XXX.548.800-XX) da relação processual:
'50.1. 		realizar a citação do Sr. Gerson Sorgetz (CPF XXX.326.820-XX)  e da empresa Gramado Eventos Promoções, Feiras e Empreendimentos S/C (CNPJ 01.972.519/0001-02) , com fundamento nos arts. 10, § 1º, e 12, incisos I e II, da Lei 8.443/1992 c/c o art. 202, incisos I e II, do Regimento Interno do TCU, para que, no prazo de quinze dias, apresentem alegações de defesa quanto à irregularidade detalhada a seguir e/ou recolham, solidariamente, aos cofres do Fundo Nacional de Cultura as quantias abaixo indicadas atualizadas monetariamente a partir das respectivas datas até o efetivo recolhimento, abatendo-se na oportunidade a quantia eventualmente ressarcida, na forma da legislação em vigor:
	a)  irregularidade: não comprovação da boa e regular aplicação dos recursos federais repassados à empresa Gramado Eventos Promoções, Feiras e Empreendimentos S/C por força do Projeto Cultural Pronac 01-0601, Projeto 'II Concertos de Primavera - Natal 2001', em decorrência da insuficiência de documentos que comprovem o efetivo nexo de causalidade financeiro das despesas com o aludido projeto cultural, especificamente no tocante às seguintes ocorrências:
	a.1) apresentação de diversos recibos emitidos por pessoa jurídica sem o acompanhamento dos seus respectivos documentos fiscais, totalizando o montante de R$ 67.400,00;
	a.2) não apresentação da GRU a comprovar o pagamento do saldo do projeto mencionado em extrato bancário na importância de R$ 177,96;
	a.3) despesas do projeto realizadas mediante saques para pagamento de despesas. 
	b) dispositivos violados: art. 37, caput, c/c o art. 70, parágrafo único, da Constituição da República Federativa do Brasil; art. 93 do Decreto-lei 200/1967; art. 66 do Decreto 93.872/1986; art. 29 da Lei 8.313/1991; art. 36 da Portaria MinC 46, de 13/3/1998, c/c o art. 28, § 5º, da IN-STN 1/1997, e Portarias SE-MinC 60, de 27/9/2001, e 242, de 10/5/2002;
	c) conduta: deixar de apresentar documentação suficiente para comprovar o nexo de causalidade financeiro das despesas com o Projeto Cultural Pronac 01-0601, especificamente no tocante às seguintes ocorrências:
	c.1) apresentação de diversos recibos emitidos por pessoa jurídica sem o acompanhamento dos seus respectivos documentos fiscais, totalizando o montante de R$ 67.400,00;
	c.2) não apresentação da GRU a comprovar o pagamento do saldo do projeto mencionado em extrato bancário na importância de R$ 177,96;
	c.3) despesas do projeto realizadas mediante saques para pagamento de despesas. 
	d) nexo de causalidade: a insuficiência de documentação comprobatória concorreu para a não demonstração do nexo de causalidade financeiro das despesas com o Projeto Cultural Pronac 01-0601, acarretando prejuízo ao erário correspondente à totalidade do valor captado; 
	e.1) culpabilidade do Sr. Gerson Sorgetz: não há excludentes de ilicitude, de culpabilidade e de punibilidade; é razoável supor que o responsável tinha consciência da ilicitude de sua conduta; era exigível conduta diversa da praticada, qual seja, apresentar documentação comprobatória apta a demonstrar o nexo de causalidade financeiro das despesas com o projeto;
	e.2) culpabilidade da empresa Gramado Eventos Promoções, Feiras e Empreendimentos S/C: não há excludentes de ilicitude, de culpabilidade e de punibilidade; é razoável supor que a empresa, por meio do seu responsável, tinha consciência da ilicitude de sua conduta; era exigível da empresa, por meio do seu responsável, conduta diversa da praticada, qual seja, apresentar documentação comprobatória apta a demonstrar o nexo de causalidade financeiro das despesas com o projeto;
	f) composição do débito:'
	DATA DA OCORRENCIA
	VALOR EM REAIS

	11/12/2001
	13.000,00

	12/12/2001
	84.000,00

	21/12/2001
	36.000,00

	18/2/2002
	30.000,00

32.	Em cumprimento ao pronunciamento da unidade (peça 22) , foram efetuadas as citações dos responsáveis, nos moldes adiante:
	Gramado Eventos Promoções e Empreendimentos S/C
Comunicação: Ofício 0800/2019/SecexTCE -peça 24
Data da Expedição: 20/3/2019
Devolvido sob a rubrica 'mudou-se', peça 27
Origem do endereço: Embora não conste a origem nos autos, essa foi a Base de Dados da Receita Federal, conforme se verifica na peça 63. 
Comunicação: Ofício 2423/2019-SECEX-TCE - peça 61
Data da Expedição: 20/5/2019
Ciência em 24/5/2019, peça 62
Origem do endereço: Sistemas Corporativos do TCU
Comunicação: Edital 1894/2020
Publicado no Diário Oficial da União de 27/11/2020, (peça 66) .
b) Gerson Sorgetz
Comunicação: Ofício 0799/2019/SecexTCE -peça 23
Data da Expedição: 20/3/2019
Ciência em 25/3/2019, peça 2540
Origem do endereço: Embora não conste a origem nos autos, essa foi a Base de Dados da Receita Federal, conforme se verifica na peça 64. 

As providências inerentes às comunicações processuais foram concluídas. Transcorrido o prazo regimental, a responsável Gramado Eventos Promoções, Feiras e Empreendimentos S/C (CNPJ 01.972.519/0001-02) , permaneceu silente, devendo ser considerada revel, nos termos do art. 12, § 3º, da Lei 8.443/1992. Já o responsável Gerson Sorgetz apresentou alegações de defesa (peças 34-60) , por meio de seu procurador habilitado nestes autos (peça 28) e após pedido de prorrogação de prazo solicitado e deferido (peças 29 e 33) .
EXAME TÉCNICO
Da validade das notificações:
34.	Preliminarmente, cumpre tecer breves considerações sobre a forma como são realizadas as comunicações processuais no TCU. A esse respeito, destacam-se o art. 179, do Regimento Interno do TCU (Resolução 155, de 4/12/2002) e o art. 4º, inciso III, § 1º, da Resolução TCU 170, de 30 de junho de 2004, in verbis:
'Art. 179. A citação, a audiência ou a notificação, bem como a comunicação de diligência, farse-ão:
I - mediante ciência da parte, efetivada por servidor designado, por meio eletrônico, fac-símile, telegrama ou qualquer outra forma, desde que fique confirmada inequivocamente a entrega da comunicação ao destinatário;
II - mediante carta registrada, com aviso de recebimento que comprove a entrega no endereço do destinatário;
III - por edital publicado no Diário Oficial da União, quando o seu destinatário não for localizado
 (...) 
Art. 3º As comunicações serão dirigidas ao responsável, ou ao interessado, ou ao dirigente de órgão ou entidade, ou ao representante legal ou ao procurador constituído nos autos, com poderes expressos no mandato para esse fim, por meio de:
I - correio eletrônico, fac-símile ou telegrama;
II - servidor designado;
III - carta registrada, com aviso de recebimento;
IV - edital publicado no Diário Oficial da União, quando o seu destinatário não for localizado, nas hipóteses em que seja necessário o exercício de defesa.
Art. 4º. Consideram-se entregues as comunicações:
I - efetivadas conforme disposto nos incisos I e II do artigo anterior, mediante confirmação da ciência do destinatário;
II - realizadas na forma prevista no inciso III do artigo anterior, com o retorno do aviso de recebimento, entregue comprovadamente no endereço do destinatário;
III - na data de publicação do edital no Diário Oficial da União, quando realizadas na forma prevista no inciso IV do artigo anterior.
§ 1º O endereço do destinatário deverá ser previamente confirmado mediante consulta aos sistemas disponíveis ao Tribunal ou a outros meios de informação, a qual deverá ser juntada ao respectivo processo.
 (...) '
35.	Bem se vê, portanto, que a validade da citação via postal não depende de que o aviso de recebimento seja assinado pelo próprio destinatário da comunicação, o que dispensa, no caso em tela, a entrega do AR em 'mãos próprias'. A exigência da norma é no sentido de o Tribunal verificar se a correspondência foi entregue no endereço correto, residindo aqui a necessidade de certeza inequívoca. 
Não é outra a orientação da jurisprudência do TCU, conforme se verifica dos julgados a seguir transcritos:
São válidas as comunicações processuais entregues, mediante carta registrada, no endereço correto do responsável, não havendo necessidade de que o recebimento seja feito por ele próprio (Acórdão 3648/2013-TCU-Segunda Câmara, Relator Ministro JOSÉ JORGE) ;
É prescindível a entrega pessoal das comunicações pelo TCU, razão pela qual não há necessidade de que o aviso de recebimento seja assinado pelo próprio destinatário. Entregandose a correspondência no endereço correto do destinatário, presume-se o recebimento da citação. (Acórdão 1019/2008-TCU-Plenário, Relator Ministro BENJAMIN ZYMLER) ;
As comunicações do TCU, inclusive as citações, deverão ser realizadas mediante Aviso de Recebimento - AR, via Empresa Brasileira de Correios e Telégrafos, bastando para sua validade que se demonstre que a correspondência foi entregue no endereço correto. (Acórdão 1526/2007-TCU-Plenário, Relator Ministro AROLDO CEDRAZ) .
A validade do critério de comunicação processual do TCU foi referendada pelo Supremo Tribunal Federal, nos termos do julgamento do MS-AgR 25.816/DF, por meio do qual se afirmou a desnecessidade da ciência pessoal do interessado, entendendo-se suficiente a comprovação da entrega do 'AR' no endereço do destinatário:
'Ementa: agravo regimental. Mandado de segurança. Desnecessidade de intimação pessoal das decisões do tribunal de contas da união. art. 179 do regimento interno do TCU. Intimação do ato impugnado por carta registrada, iniciado o prazo do art. 18 da lei nº 1.533/51 da data constante do aviso de recebimento. Decadência reconhecida. Agravo improvido.
O envio de carta registrada com aviso de recebimento está expressamente enumerado entre os meios de comunicação de que dispõe o Tribunal de Contas da União para proceder às suas intimações.
O inciso II do art. 179 do Regimento Interno do TCU é claro ao exigir apenas a comprovação da entrega no endereço do destinatário, bastando o aviso de recebimento simples.' 
Da revelia da responsável Gramado Eventos Promoções e Empreendimentos S/C
38.	No caso vertente, tentou-se notificar a Gramado Eventos Promoções, Feiras e Empreendimentos S/C (CNPJ 01.972.519/0001-02) , no endereço constante na base de dados da Receita Federal, sem sucesso. Finalmente foi realizada a citação por intermédio de ofício encaminhado a endereço constante nos Sistemas Corporativos do TCU, conforme se verifica a seguir, bem como por intermédio do Edital 1894/2021, publicado no DOU de 27/11/2020, (peça 66) :
Comunicação: Ofício 0800/2019/SecexTCE -peça 24. Data da Expedição: 20/3/2019. Devolvido sob a rubrica 'mudou-se', peça 27. Origem do endereço: Embora não conste a origem nos autos, essa foi a Base de Dados da Receita Federal, conforme se verifica na peça 63; e 
Comunicação: Ofício 2423/2019-SECEX-TCE - peça 61. Data da Expedição: 20/5/2019. Ciência em 24/5/2019, peça 62. Origem do endereço: Sistemas Corporativos do TCU. Cabe destacar que no AR presente na peça 62 consta que o ofício foi entregue ao Sr. Enoir Zorzanello, sócio-administrador da empresa, conforme se verifica no documento da Receita Federal presente na peça 63. Adicionalmente se verifica que o ofício foi entregue no endereço residencial do sócio administrador da empresa.
Comunicação: Edital 1894/2020 - Publicado no Diário Oficial da União de 27/11/2020, (peça 66) .
39.	 Nos processos do TCU, a revelia não leva à presunção de que seriam verdadeiras todas as imputações levantadas contra os responsáveis, diferentemente do que ocorre no processo civil, em que a revelia do réu opera a presunção da verdade dos fatos narrados pelo autor (Acórdão 1009/2018-TCU-Plenário, Relator: BRUNO DANTAS; 2369/2013 - TCU - Plenário, Relator: BENJAMIN ZYMLER e 2449/2013 - TCU - Plenário, Relator: BENJAMIN ZYMLER) . Dessa forma, a avaliação da responsabilidade do agente não pode prescindir da prova existente no processo ou para ele carreada. 
40.	Ao não apresentar sua defesa, o responsável deixou de produzir prova da regular aplicação dos recursos sob sua responsabilidade, em afronta às normas que impõem aos gestores públicos a obrigação legal de, sempre que demandados pelos órgãos de controle, apresentar os documentos que demonstrem a correta utilização das verbas públicas, a exemplo do contido no art. 93 do Decreto-lei 200/1967: 'Quem quer que utilize dinheiros públicos terá de justificar seu bom e regular emprego na conformidade das leis, regulamentos e normas emanadas das autoridades administrativas competentes.' 
41.	Mesmo as alegações de defesa não sendo apresentadas, considerando o princípio da verdade real que rege esta Corte, procurou-se buscar, em manifestações das responsáveis na fase interna desta Tomada de Contas Especial, se havia algum argumento que pudesse ser aproveitado a seu favor. Nesse sentido, considerando que o outro responsável apresentou defesa, eventual aceitação dos argumentos de defesa apresentados poderá vir a ser aproveitado pela Gramado Eventos Promoções e Empreendimentos S/C.
42.            Dessa forma, a responsável Gramado Eventos Promoções e Empreendimentos S/C deve ser considerada revel, nos termos do art. 12, § 3º, da Lei 8.443/1992. Quanto ao responsável Gerson Sorgetz (CPF XXX.326.820-XX) , ele apresentou defesa, presente nas peças 34-60, a seguir resumidos e analisados.
Argumentos de defesa apresentados
43.	Em 2001, a empresa recebeu os recursos para a realização do evento e, dentro do prazo hábil, estando o requerente, ainda, na gestão da empresa Gramado Eventos foi devidamente apresentada a prestação de contas, ou seja, em nenhum momento há que se falar em responsabilização por ausência de prestação de contas.
44.	O requerente deixou de ser responsável por qualquer atividade da empresa, bem como do evento Concertos de Primavera, em razão de termo de cessão e transferência de quotas sociais e outras avenças, firmado em 08 de agosto de 2002, e alteração de contrato social, promovida em 13 de agosto de 2002, (peça 60, pp 52-57) .
45.	Ao tempo da remessa de pedidos de diligências para complementação de documentação comprobatória à aludida prestação de contas, nas datas de 25/09/2002, 23/04/2003, 13/10/2003, 07/03/2005, 23/11/2005, 24/08/2009, 06/10/2009, 04/12/2009 e 26/02/2010; o requerente não estava mais à frente da gestão da empresa, sequer do evento, não podendo apresentar documentos que não mais estavam em seu poder e sim sob a responsabilidade do sócio que ingressou, senhor Enoir Zorzanello.
46.	Foi efetuado um contrato de cessão e transferência de quotas sociais, cuja cópia também segue anexa, onde na clausula segunda, o cedente, ora requerente, fica expressamente exonerado de pagamentos de débitos, bem como, a responsabilidade pelos atos e pela gestão da empresa, que passam então a partir de agosto serem de exclusiva responsabilidade do sócio Enoir Antônio Zorzanello. 
47.	Tanto é verdade que se junta nesta oportunidade diversos documentos comprobatórios que antes mesmo do ingresso formal, o Sr. Enoir Zorzanello já assinava todos os documentos da empresa Gramado Eventos como responsável pela empresa, inclusive, com o recebimento de dinheiro.
48.	Sem contar que, dentre os documentos do processo, verifica-se claramente que o Ministério da Cultura e o próprio Tribunal de Contas da União notificaram por diversas vezes na instrução o Senhor Enoir, ou seja, reconheceram sua responsabilidade na gestão da empresa após a saída do Senhor Gerson da sociedade empresarial.
49.	Ademais, no dia 13 de agosto de 2002, foi efetuado o registro no Cartório de Títulos e Documentos registrado sob nº 17.123 do livro A-2, fls. 096V, conforme cópia que segue, onde reforça os documentos já descritos, mencionados e perante ao registrador oficial de que houve a saída da empresa pelo requerente, nos termos do contrato social. 
50.	No mesmo documento público, temos a inserção do artigo 7º, onde restou cristalino e límpido que a administração da empresa, bem como a responsabilidade pelos atos da mesma, é exclusivamente do Sr. Enoir Zorzanello. 
51.	Dessa feita, desde 2002, o recorrente não estabelece nenhum vínculo empresarial ou pessoal com os sócios remanescentes, sendo que a sua responsabilidade limitada foi repassada por contrato público ao Sr. Enoir Zorzanello, responsável pelos atos e pela gestão da empresa, como também pela prestação de contas, recebimento e repasse ou pagamento dos valores ao Ministério da Cultura.
52.	Como o recorrente, desde 2002, está afastado das atividades empresariais, como também está afastado dos atos de gestão da empresa, nunca teve acesso e tampouco conhecia o pedido do Ministério da Cultura, em relação a continuidade de complementação de documentos para a prestação de contas do evento que cerca o caso em tela. Isto pois, na primeira notificação recebida já de pronto repassou ao responsável e acreditou que todas as questões estariam sanadas. 
53.	O Senhor Gerson Sorgetz recebeu a notificação para defesa sobre o processo administrativo instaurado somente em 2012, ou seja, 10 anos após as solicitações de documentos comprobatórias à prestação de contas, bem como também 10 anos após sua saída do quadro societário da empresa. Entrementes, como houve a cessão e a transferência da responsabilidade, por força de instrumento público, coube ao Sr. Enoir Zorzanello, apresentar os documentos comprobatórios desta prestação de contas dos eventos da empresa, que teve a saída do recorrente.
54.	Assim, a responsabilidade da complementação de documentos da prestação de contas, ressarcimento ou pagamento de valores, posterior a saída do requerente da empresa era de exclusiva responsabilidade do sócio administrador Sr. Enoir Zorzanello.
55.	Assim o primeiro argumento é: tendo se afastado da sociedade em 13 de agosto de 2002, não caberia responsabilidade a ele e sim ao sócio que o sucedeu, Sr. Enoir Zorzanello.
56.	Análise: a relação de pagamentos abrange despesas efetuadas entre dezembro de 2001 e junho de 2002, ou seja, durante a gestão do Sr. Gerson Sorgetz (peça 5, pp. 109-117) . Foi ele quem efetuou os pagamentos de empresas sem notas fiscais, e tiveram despesas do projeto realizadas mediante saques para pagamento de despesas. Assim a responsabilidade dele como pessoa física administradora da empresa à época e responsável por estes atos não pode ser transferida para o seu sucessor. 
57.	Cabe mencionar o Acórdão 2763/2011-TCU-Plenário, rel. AUGUSTO SHERMAN, o qual firmou entendimento, posteriormente fixado na Súmula TCU 286, no sentido de que, na hipótese em que a pessoa jurídica de direito privado seja convenente e beneficiária de transferências voluntárias de recursos públicos da União, tanto a entidade privada como os seus dirigentes atuam como gestores públicos e devem comprovar a regular aplicação dos recursos públicos.
58.	 Esse entendimento foi estendido pelo Acórdão 2590/2013-TCU-Primeira Câmara, rel. AUGUSTO SHERMAN, às hipóteses de captação de recursos com amparo na Lei 8.313/1991 (Lei Rouanet) , uma vez que se trata de recursos públicos federais oriundos de renúncia fiscal prevista em lei. Assim, verifica-se que, na época do recebimento dos recursos e aplicação destes (quando ocorreram as irregularidades) , o Sr. Gerson Sorgetz era sócio-administrador da empresa e o Sr. Enoir Zorzanello ainda não era sócio. Adicionalmente, verifica-se que o responsável encaminhou a prestação de contas em junho de 2002, (peça 5, p. 105) e foi notificado sobre pendências na mesma, em 10/10/2002, portanto antes de decorrer 10 anos, (peça 5, pp. 171-173) , sendo que no AR presente na peça 5, p. 175, consta que o recebedor foi 'GERSON'.
59.	Segundo Argumento: informa que as acusações havidas e que ensejaram a instauração da Tomada de Contas Especial são as que seguem:
a) pagamento indevido à própria proponente, na importância de R$ 16.300,00, a título de elaboração e agenciamento; 
b) ausência de Relatório Final, sem o qual não há como avaliar o resultado da execução do projeto;
c) incompletude no preenchimento do demonstrativo 'Execução da Receita e Despesa', pois não são informadas as despesas; 
d) incompletude na documentação referente à contratação de auditoria independente, faltando as declarações de desimpedimento quanto ao grau de parentesco e a regularidade profissional;
 e) pagamentos executados em espécie, quando a movimentação deveria ser processada mediante as declarações de cheques nominativos ou ordens bancárias, prática essa, contrária às normas vigentes. 
60.	Desta forma, pela análise do supra descrito verifica-se que não existe ausência de apresentação de contas e sim meras necessidades de complementações que, na época, não foram da ciência do requerente, pois não estava mais à frente da gestão, coordenação ou execução dos atos da empresa e/ou do evento sob análise.
61.	Análise: a defesa do responsável equivoca-se. Não houve citação deste Tribunal por ausência da prestação de contas, nem pelo teor das alíneas 'a' a 'd' acima descritas. A citação foi devido a: 
a) apresentação de diversos recibos emitidos por pessoa jurídica sem o acompanhamento dos seus respectivos documentos fiscais, totalizando o montante de R$ 67.400,00;
b) não apresentação da GRU a comprovar o pagamento do saldo do projeto mencionado em extrato bancário na importância de R$ 177,96;
c) despesas do projeto realizadas mediante saques para pagamento de despesas. 
62.	Com exceção da alínea 'b', de pequeno valor, as demais ocorreram quando o responsável estava à frente da gestão da empresa. Adicionalmente, o responsável agora foi citado por este Tribunal, está tendo ciência das irregularidades que lhe foram imputadas bem como a possibilidade de exercer o contraditório e a ampla defesa. Cumpre, ainda, destacar que existe distinção entre fase interna e fase externa de uma tomada de contas. Na fase interna, aquela promovida no âmbito do órgão público em que os fatos ocorreram, não há litígio ou acusação, mas apenas verificação de fatos e apuração de autoria. Constitui procedimento inquisitório de coleta de provas assemelhado ao inquérito policial, no qual não se tem uma relação processual constituída nem há prejuízo ao responsável. O estabelecimento do contraditório nessa fase não é obrigatório, pois há mero ato investigatório sem formalização de culpa. Como não existem partes nem antagonismos de interesse nessa fase, a ausência de citação ou de oportunidade de contradição dos documentos juntados não enseja nulidade.
63.	A garantia ao direito à ampla defesa e ao contraditório se dá, nos termos do devido processo legal, na fase externa da tomada de contas especial, que se inicia com a autuação do processo junto a este Tribunal e finda com o julgamento. Esse é o entendimento desta Corte de Contas, conforme consignado nos Acórdão 1540/2009-TCU-Primeira Câmara, 2.329/2006-2ª Câmara e 2.647/2007-Plenário.
64.	Como o responsável foi devidamente citado por este Tribunal, não pode alegar cerceamento de defesa ou nulidade pela ausência de oportunidade de ser ouvido anteriormente.
65.	Cabe destacar que, quanto aos itens pagos por intermédios de saques em espécies, eles não devem ser aceitos, de acordo com a jurisprudência desse Tribunal, a seguir descrita:
'O saque em espécie, além de contrariar normativo legal, em regra, impede o estabelecimento do nexo de causalidade entre os saques realizados e a execução do objeto pactuado por meio de convênio ou congênere, prejudicando, por conseguinte, a comprovação do regular emprego dos recursos públicos.' (Acórdão 771/2010-TCU-Plenário - Relator: AUGUSTO SHERMAN) 
'A movimentação dos recursos em conta corrente específica, com transferências nominalmente identificadas, são requisitos essenciais à comprovação do nexo de causalidade da execução financeira do convênio. O saque em espécie dos recursos da conta específica do ajuste enseja débito, face à impossibilidade do estabelecimento do nexo de causalidade entre o dispêndio e a despesa efetuada.' (Acórdão 2464/2013-TCU-Plenário - Relatora: ANA ARRAES) .
'O saque em espécie da conta específica de convênio compromete o estabelecimento do nexo de causalidade entre a movimentação bancária e as despesas efetuadas para a consecução do objeto pactuado, não permitindo a comprovação da regular aplicação dos recursos federais repassados, o que enseja a irregularidade das contas, com imputação de débito e aplicação de multa aos gestores responsáveis.' (Acórdão 6886/2020-TCU-Segunda Câmara - Relator: MARCOS BEMQUERER) 
'O saque em dinheiro da conta específica de convênio impede nexo de causalidade entre recursos repassados e objeto supostamente executado.' (Acórdão 4206/2010-TCU-Segunda Câmara - Relator: AUGUSTO SHERMAN) 
66.	Terceiro Argumento: para o deslinde da questão, competiria ao órgão de instrução dessa Corte, dentro do seu natural ônus probatório, trazer à lume a análise completa dos fluxos dos processos de pagamento efetuados para demonstrar o suposto e alegado dano ao erário. O fato dos documentos solicitados não terem sido apresentados pelo sócio que estava à frente da empresa Senhor Enoir Zorzanello não prova que os recursos alcançados não foram convertidos para o fim do evento que realmente foi concretizado.
67.	Todavia, tal mapeamento não foi realizado. Não se desconhece que a distribuição do ônus probandi no 	âmbito dos Tribunais de Contas assume feições peculiares, pois se assentou na jurisprudência dominante que, em virtude do dever de prestar contas da aplicação de recursos sob sua guarda, fixado em nível constitucional e legal, competiria ao gestor público a prova da correta aplicação desses recursos. Todavia, panorama diverso assume um típico processo de auditoria operacional (corno a versado no presente processo) , o qual, por sua natureza, altera, substancialmente, o cenário de distribuição do ônus da prova, corno já reconhecido pelo Egrégio Tribunal de Contas da União.
68.	Análise: na execução da despesa pública, o ônus de comprovar a aplicação dos recursos recai sobre o gestor. A alegação do responsável de que caberia ao TCU a produção de provas para comprovar a regularidade da aplicação dos recursos públicos é recorrente neste Tribunal.
69.	Entretanto, por força do que dispõe o art. 70, parágrafo único, da Constituição Federal, bem assim o art. 93 do Decreto-lei 200/1967 c/c o art. 66 do Decreto 93.872/1986, resta claro que tal comprovação compete exclusivamente ao gestor dos recursos. 
70.	Tal entendimento está consolidado nesta Corte de Contas, conforme se verifica nos Acórdão 1577/2014-TCU-Segunda Câmara, 6.716/2015-TCU-1ª Câmara, 9.254/2015-TCU-2ª Câmara, 9.820/2015-TCU-2ª Câmara e 659/2016-TCU-2a Câmara.
71.	Desse modo, ao contrário do que supõe o responsável, o ônus da prova recai sobre o gestor e não sobre o TCU, devendo o gestor fornecer todas as provas da regular aplicação dos recursos sob sua responsabilidade, em conformidade com os normativos vigentes e reiterada jurisprudência do TCU.
72.	Adicionalmente, equivoca-se o responsável quando relaciona este processo de tomada de contas especial a uma auditoria operacional.
73.	Quarto Argumento: inexiste, nos apontamentos, um demonstrativo dos danos ao erário, bem como culpa ou dolo dos ditos responsáveis.
74.	Análise: quanto aos danos ao erário, o dano é presumido ante a ausência de comprovação do nexo causal por parte do responsável em sede de prestação de contas, uma vez que houve diversos pagamentos a empresas sem nota fiscal e despesas do projeto realizadas mediante saques para pagamento de despesas. Caberia ao responsável comprovar a correta aplicação dos recursos mediante os procedimentos normativos legalmente previstos. Mas ele, embora tivesse agora a oportunidade de comprovar, não o fez.
75.	Também não procede a alegação de inexistência de culpa/dolo, a fim de desconstituir a responsabilidade do defendente. Sua responsabilidade é fundamentada na incidência de hipóteses legais objetivas, que não apresentam nenhum pressuposto de má-fé, locupletamento ou desfalque. O responsável é que deve demonstrar o bom uso do dinheiro público, não o TCU que deve comprovar a culpa dele. Nessa linha, cito excerto do voto proferido pelo Ministro Benjamin Zymler, no Acórdão 1905/2004-TCU-Segunda Câmara, in verbis:
'Insistiu o recorrente na tese de que o débito somente lhe poderia ser atribuído se provados, além da ocorrência do dano, a culpa ou o dolo. Por certo não se aplica no âmbito do processo no TCU a teoria da responsabilidade objetiva, que prescinde a demonstração de culpa ou dolo. Contudo, o parágrafo único do art. 70 da Constituição Federal impõe ao gestor público o dever de demonstrar a boa e regular aplicação dos recursos sob sua guarda, sendo que a omissão ou falta de exação no cumprimento dessa obrigação induz a presunção de culpa. Não cabe ao Tribunal de Contas da União provar a culpa do agente público, mas antes exigir que esse demonstre por meio da competente prestação de contas, que administrou o patrimônio público de acordo com a lei. Caso não logre produzir tal prestação de contas, restará presumida sua culpa.'
76.	Quinto Argumento: afirma que diversos documentos foram assinados e/ ou recebidos pelo. Sr. Enoir Zorzanello. Entretanto ele não foi citado na presente TCE.
77.	 Análise: cabe mencionar o Acórdão 2763/2011-TCU-Plenário, rel. AUGUSTO SHERMAN, o qual firmou entendimento, posteriormente fixado na Súmula TCU 286, no sentido de que, na hipótese em que a pessoa jurídica de direito privado seja convenente e beneficiária de transferências voluntárias de recursos públicos da União, tanto a entidade privada como os seus dirigentes atuam como gestores públicos e devem comprovar a regular aplicação dos recursos públicos. Esse entendimento foi estendido pelo Acórdão 2590/2013-TCU-Primeira Câmara, rel. AUGUSTO SHERMAN, às hipóteses de captação de recursos com amparo na Lei 8.313/1991 (Lei Rouanet) , uma vez que se trata de recursos públicos federais oriundos de renúncia fiscal prevista em lei. Assim, verifica-se que na época do recebimento dos recursos e aplicação destes (quando ocorreram as irregularidades) , o Sr. Gerson Sorgetz era sócio-administrador da empresa e o Sr. Enoir Zorzanello ainda não era sócio.
78.	Sexto Argumento: conforme explanado no Histórico do Processo de Tomadas de Contas Especial, em todas as seguintes datas o ora requerente não estava mais na gestão e responsabilidade da empresa, não tendo a menor ciência de que as solicitações do Ministério de Cultura não haviam sido atendidas, quais sejam: 25/09/2002; 23/04/2003; 13/10/2003; 07/03/2005; 23/11/2005; 24/08/2009; 06/10/2009; 04/12/2009 e 26/02/2010. Não existe nestas datas qualquer comprovação da ciência do ora requerente gerando a nulidade de todos os atos posteriores. 
79.	Análise: a competência desta Corte de Contas emana da Constituição Federal, sendo sua atuação independente da apuração no âmbito do Ministério da Cultura. Ademais, o processo no âmbito do TCU não possui caráter disciplinar.
80.	Cumpre, ainda, destacar que existe distinção entre fase interna e fase externa de uma tomada de contas. Na fase interna, aquela promovida no âmbito do órgão público em que os fatos ocorreram, não há litígio ou acusação, mas apenas verificação de fatos e apuração de autoria. Constitui procedimento inquisitório de coleta de provas assemelhado ao inquérito policial, no qual não se tem uma relação processual constituída nem há prejuízo ao responsável. O estabelecimento do contraditório nessa fase não é obrigatório, pois há mero ato investigatório sem formalização de culpa. Como não existem partes nem antagonismos de interesse nessa fase, a ausência de citação ou de oportunidade de contradição dos documentos juntados não enseja nulidade.
81.	A garantia ao direito à ampla defesa e ao contraditório se dá, nos termos do devido processo legal, na fase externa da tomada de contas especial, que se inicia com a autuação do processo junto a este Tribunal e finda com o julgamento. Esse é o entendimento desta Corte de Contas, conforme consignado nos Acórdão 1540/2009-TCU-Primeira Câmara, 2.329/2006-2ª Câmara e 2.647/2007-Plenário.
82.	Como o responsável foi devidamente citado por este Tribunal, não pode alegar cerceamento de defesa ou nulidade pela ausência de oportunidade de ser ouvido anteriormente.
83.	Sétimo Argumento: teria ocorrido a decadência, prevista no art. 54 da Lei 9.784/1999
84.	Análise: Não incide a decadência administrativa, prevista no art. 54 da Lei nº 9.784/1999, aos processos por meio dos quais o TCU exerce a sua competência constitucional de controle externo, uma vez que há norma específica que disciplina o rito processual do TCU.
85.	 A Lei nº 9.784/1999 estabelece normas básicas sobre o processo administrativo no âmbito da Administração Pública Federal direta e indireta, sendo aplicável aos órgãos dos Poderes Legislativo e Judiciário da União, quando no desempenho de função administrativa. Ocorre que o Tribunal de Contas da União tem como origens normativas para o desempenho de sua missão a Constituição Federal e a sua Lei Orgânica - Lei nº 8.443/1992. Decorre daí que, quando o TCU estiver no exercício do rol de suas competências constitucionalmente conferidas, não se pode falar em função administrativa, já que se trata de atividade inerente ao Poder Legislativo. Assim, a Lei nº 9.784/1999 deve ser aplicada apenas subsidiariamente aos atos desta Corte de Contas, sempre que não houver disposição específica sobre a matéria na Constituição Federal e na Lei Orgânica do Tribunal.
86.	Citamos a seguir jurisprudências do TCU nesse sentido:
'Não se aplica a decadência administrativa prevista no art. 54 da Lei 9.784/1999 aos processos de competência constitucional de controle externo.' (Acórdão 911/2009-TCU-Primeira Câmara - Relator: MARCOS VINÍCIUS VILAÇA
'A decadência quinquenal (art. 54 da Lei 9.784/1999) não se aplica aos processos de controle externo.' (Acórdão 2900/2014-TCU-Plenário - Relator: MARCOS BEMQUERER
'Não se aplica a Lei 9.784/1999 ao exercício das competências constitucionais do TCU no campo do controle externo. O Tribunal sujeita-se à referida lei se no ofício da auto-gestão administrativa.' (Acórdão 615/2010-TCU-Segunda Câmara - Relator: RAIMUNDO CARREIRO.
87.	Oitavo Argumento: apresenta jurisprudências na peça 34, pp. 41 - 45, tentando comprovar que os achados apontados seriam meras irregularidades de ordem formal, sem qualquer condão de acarretar a prática de ato grave ao contrato.
88.	Análise: as irregularidades apontadas não são de ordem formal, pois impedem o nexo de causalidade entre os serviços e/ou produtos supostamente adquiridos e os recursos empregados nas suas aquisições. Adicionalmente, em nenhuma jurisprudência apresentada houve a apresentação de recibos em vez de notas fiscais por parte de empresas e também pagamentos em espécie.
89.	Nono Argumento: restando afastado o indício de dano ao erário, que supostamente teria motivado a instauração da tomada de contas especial por órgão ou entidade da Administração Pública, mas confirmada a ocorrência de ato de gestão irregular, a natureza do processo deve ser alterada para representação, a fim de se aplicar a sanção de multa, sem a necessidade de realizar julgamento de contas.
90.	Análise: não foram afastados os indícios de dano ao erário, uma vez que diversas notas fiscais de despesas não foram apresentadas pelo responsável em sede de prestação de contas e além disso, houve pagamentos em espécie.
91.	Cabe destacar que o saque em espécie, além de contrariar normativo legal, impede, em regra, o estabelecimento de nexo de causalidade entre os saques realizados e a execução do objeto pactuado custeada com recursos federais.
92.	O entendimento consolidado desta Corte sobre a matéria é no sentido de que os saques em espécie contrariam não apenas os normativos legais vigentes, mas impedem o estabelecimento de nexo de causalidade entre os valores retirados da conta e a execução do objeto pactuado por meio de convênio ou congênere custeada com recursos públicos, o que obsta a comprovação da regular aplicação dos recursos públicos repassados (Acórdão 997/2015-TCU-Plenário, 2.190/2015-TCU-2ª Câmara, 3.451/2015-TCU-2ª Câmara, 5.440/2015-TCU-1ª Câmara, 5.678/2015-TCU-2ª Câmara, 6.951/2015-TCU-1ª Câmara e 9.361/2015-TCU-2ª Câmara) .  
93.	Desse modo, os saques em espécie são irregulares já que impedem o estabelecimento do nexo de causalidade entre os dispêndios efetuados e a comprovação da execução do objeto avençado, em contrariedade às normas que regulam a matéria e à jurisprudência deste Tribunal, o que enseja a irregularidade das contas, com imputação de débito e aplicação de multa aos gestores responsáveis
94.	Décimo Argumento: os atos administrativos apreciados dizem respeito a um repasse de recursos ocorrido em 2001, prestação de contas e pedido de complementação ocorrido no final do ano de 2002, ou seja, após 18 (dezoito) anos deste acontecimento. Sendo assim, conveniente ressaltar que a fiscalização realizada pelo Controle Externo é tardia e, por conseguinte, também é tardio o processo administrativo aqui respondido, eis que já se passaram dezoito anos. Assim, argumenta que ocorreu a prescrição.
95.	Análise: 
96.	      O Supremo Tribunal Federal - STF, no Recurso Extraordinário - RE 636.886, fixou a tese, com repercussão geral reconhecida, de que 'é prescritível a pretensão de ressarcimento ao erário fundada em decisão de Tribunal de Contas' (Tema 899) . Em que pese o questionamento acerca da abrangência da tese ali firmada, no sentido de que se circunscreveria apenas ao processo de execução da condenação imposta pelo TCU (ou seja, inaplicável à pretensão de ressarcimento exercida no processo 'conhecimento' da TCE) , verifica-se que o STF, por meio de decisões prolatadas pelas suas duas turmas, tem decidido de forma reiterada que se aplica o prazo prescricional de 5 anos previsto na Lei 9.873/1999 às pretensões sancionatória e ressarcitória a cargo do Tribunal de Contas da União. 
97.	 Seja por aplicação direta ou por analogia, a orientação sufragada é no sentido de que o prazo de 5 anos é compatível com a tese de que a ação e a execução prescrevem no mesmo prazo (Súmula 150 do STF) , bem como com o fato de que a Lei 9.873/1999 - que regulamenta o exercício de ação punitiva pela Administração Pública Federal, direta e indireta - regeria integralmente a prescrição no âmbito do TCU. Quanto a este último aspecto, o Ministro Luís Roberto Barroso, no voto exarado no julgamento do MS 32.201, embora tenha advertido que a atuação do TCU, em sua acepção clássica, não se qualifica como exercício do poder de polícia, ressaltou que a Lei 9.873/1999 assumiria vocação regulatória geral da prescrição do exercício da competência sancionadora da Administração Pública, sendo sua disciplina aplicável a qualquer ação punitiva da Administração Pública Federal, exceto àquelas esferas em que exista regulamentação específica. Ademais, em virtude da autonomia científica do Direito Administrativo, não haveria razão plausível para suprimir a omissão da Lei Orgânica do Tribunal de Contas da União, no tocante ao estabelecimento de um prazo prescricional próprio, valendo-se das normas de direito civil, e não das de direito administrativo.
98.              Eis algumas ementas que evidenciam o entendimento predominante do STF:
'EMENTA: AGRAVO REGIMENTAL EM MANDADO DE SEGURANÇA. TOMADA DE CONTAS ESPECIAL. TRIBUNAL DE CONTAS DA UNIÃO. CONDENAÇÃO A RESSARCIMENTO AO ERÁRIO. PRESCRIÇÃO. MARCO INTERRUPTIVO. ART. 2°, II, DA LEI 9.873/1999. ATO INEQUÍVOCO DE APURAÇÃO DO FATO. DISCUSSÃO. DIREITO LÍQUIDO E CERTO. DEMONSTRAÇÃO. INOCORRÊNCIA. SUBSISTÊNCIA DA DECISÃO AGRAVADA. AGRAVO A QUE SE NEGA PROVIMENTO. I - As razões do agravo regimental são inaptas para desconstituir os fundamentos da decisão agravada, que, por isso, se mantêm hígidos. II - Aplicando-se a regulamentação da Lei 9.873/1999 ao caso concreto, observa-se que a pretensão sancionatória do TCU, em relação aos atos praticados pelo impetrante, levando-se em consideração a ocorrência de 5 causas interruptivas da prescrição, não teria sido fulminada pelo decurso do tempo. III - A pretensão do recorrente, fundada na discussão sobre os fatos apontados como marcos interruptivos da prescrição da pretensão punitiva da Administração Pública, refoge aos estreitos limites do mandamus, ante a ausência de liquidez e certeza do direito pleiteado. IV - Agravo regimental a que se nega provimento.' MS 36067 ED-AgR. Órgão julgador: Segunda Turma. Relator (a) : Min. RICARDO LEWANDOWSKI. Julgamento: 18/10/2019
'EMENTA: AGRAVO REGIMENTAL EM RECLAMAÇÃO. TRIBUNAL DE CONTAS DA UNIÃO. TOMADA DE CONTA ESPECIAL. PRESCRIÇÃO DA PRETENSÃO PUNITIVA. RECONHECIDA EM DECISÃO DO SUPREMO TRIBUNAL FEDERAL. PRESCRITIBILIDADE DO RESSARCIMENTO AO ERÁRIO FUNDADA EM DECISÃO DE TRIBUNAL DE CONTAS. AÇÃO DE IMPROBIDADE ADMINISTRATIVA COM PEDIDO DE RESSARCIMENTO JÁ EM CURSO. AGRAVO REGIMENTAL A QUE SE NEGA PROVIMENTO. I - O acórdão do TCU determinou a formação de processo administrativo para avaliarem, efetivamente, a eventual responsabilização do agravado para o ressarcimento do dano ao erário, contrariando, assim, autoridade desta Corte no MS 35.512/DF, uma vez que houve a concessão da segurança para declarar a ocorrência da prescrição da pretensão punitiva do TCU em relação às infrações imputadas a ele, destacando-se que a União poderia perseguir os valores referentes ao ressarcimento dos danos na esfera judicial. II - Agravo regimental a que se nega provimento.' (Rcl 39497 AgR. Órgão julgador: Segunda Turma. Relator (a) : Min. RICARDO LEWANDOWSKI. Julgamento: 10/10/2020) 
'EMENTA: MANDADO DE SEGURANÇA. DIREITO ADMINISTRATIVO. TRIBUNAL DE CONTAS DA UNIÃO. SERVIDOR DA SECRETARIA DE SAÚDE DO ESTADO DO ACRE. FISCALIZAÇÃO OMISSA E DEFICIENTE NA EXECUÇÃO DE DOIS CONVÊNIOS FIRMADOS ENTRE A SECRETARIA ESTADUAL E O MINISTÉRIO DA SAÚDE. APLICAÇÃO DE MULTA. ARTS. 28, II, E 58, II, DA LEI 8.443/1992. ART. 268, II, DO REGIMENTO INTERNO DO TCU. PRESCRIÇÃO DA PRETENSÃO SANCIONATÓRIA. OCORRÊNCIA. APLICAÇÃO DA LEI 9.873/1999. PRECEDENTES DESTE STF. MEDIDA LIMINAR DEFERIDA E RATIFICADA NO EXAME DE MÉRITO. SEGURANÇA CONCEDIDA PARA AFASTAR A MULTA APLICADA. 1. A prescrição da pretensão punitiva do TCU é regulada pela Lei 9.873/1999, descabendo a aplicação do prazo decenal previsto na legislação civil (art. 205 do Código Civil) . Ao revés, incide o prazo quinquenal previsto na Lei 9.873/1999 (MS 32201, Rel. Min. Roberto Barroso, PRIMEIRA TURMA, DJe 7/8/2017; MS 35.512-AgR, Rel. Min. Ricardo Lewandowski, SEGUNDA TURMA, DJe 21/6/2019) . 2. In casu, na linha do parecer apresentado pelo Ministério Público Federal e da decisão liminar de minha lavra, é inequívoca a superação do prazo prescricional quinquenal. Os ilícitos apontados pela Corte de Contas ocorreram em julho de 2006, tendo o processo de auditoria sido instaurado em 9/10/2006. A ordem de citação do responsável para a audiência, por sua vez, ocorreu em 25/6/2007. Entretanto, a decisão condenatória recorrível foi exarada somente em 31/5/2016, data da prolação do Acórdão 3513/2016-TCU-Primeira Câmara. 3. Ex positis, CONCEDO A SEGURANÇA unicamente para afastar a sanção de multa aplicada ao impetrante, nos autos da Tomada de Contas Processo 023.288/2006-0, máxime da ocorrência de prescrição da pretensão punitiva do Tribunal de Contas da União. MS 35940.' (Órgão julgador: Primeira Turma. Relator (a) : Min. LUIZ FUX. Julgamento: 16/06/2020) .
99.	Essa orientação também foi seguida nas seguintes decisões monocráticas: MS 36.127-MC/DF e MS 35.940-MC/DF, Rel. Min. Luiz Fux; MS 35.294, MS 35.539/DF e MS 35.971-TP/DF, Rel. Min. Marco Aurélio; MS 34.256 MC/DF, MS 36.054-MC e MS 36.067-MC/DF, Rel. Min. Ricardo Lewandowski.
100.	        O Supremo Tribunal Federal tem se pronunciado no sentido de reconhecer não só a aplicação da prescrição quinquenal com fulcro na interpretação da Lei 9.873/1999, mas também a incidência dos marcos interruptivos do prazo prescricional consignados na referida lei, tantas vezes quanto presentes os suportes fáticos (MS 32201, Relator: Min. Roberto Barroso) . 
101.	         Entendimento que também foi adotado nas seguintes decisões monocráticas: MS 36.054, MS 34.256-MC, MS 35.512 e MS 36.067-MC, todos de relatoria do Min. Ricardo Lewandowski; MS 35.294, MS 35.539 e MS 35.971-TP, todos de relatoria do Min. Marco Aurélio; MS 32.201, Rel. Min. Roberto Barroso, e MS 36.127-MC e MS 35.940-MC, Min. Luiz Fux.
102.	        Em relação ao termo inicial da contagem do prazo prescricional, o caput do art. 1º da Lei 9.873/1999 oferece solução que não destoa do modelo adotado pelo TCU no incidente de uniformização de jurisprudência, em que se examinou a prescrição da pretensão punitiva, nos termos do Acórdão 1441/2016-TCU-Plenário (Rel. Min. Benjamin Zymler) , com a adição da particularidade de explicitar o caso de infrações permanentes ou continuadas:
a) Regra geral: 'data da prática do ato' (o que equivale a 'ocorrência da irregularidade sancionada') ;
b) Regra especial: 'no caso de infração permanente ou continuada, do dia em que tiver cessado'.
103. 	A Lei 9.873/1999, no art. 2º, estabelece as causas interruptivas da prescrição punitiva, consoante abaixo transcrito, já na redação conferida pela Lei 11.941/2009:
'Art. 2º Interrompe-se a prescrição da ação punitiva:
I - pela notificação ou citação do indiciado ou acusado, inclusive por meio de edital;
II - por qualquer ato inequívoco, que importe apuração do fato;
III - pela decisão condenatória recorrível.
IV - por qualquer ato inequívoco que importe em manifestação expressa de tentativa de solução conciliatória no âmbito interno da Administração Pública Federal.'
104.	O quadro a seguir indica alguns eventos processuais, ocorridos no curso de uma TCE (fase interna e externa) - instaurada em razão de irregularidades na aplicação de recursos da União transferidos a entes subnacionais - que poderiam ser enquadrados nas causas de interrupção da prescrição acima apontadas, sem prejuízo, é claro, de outras ocorrências fáticas elegíveis como marco interruptivo, a depender da forma de proceder de cada entidade ou órgão tomador de contas.
	I - pela notificação ou citação do indiciado ou acusado, inclusive por meio de edital;
	 (i) notificação no âmbito do procedimento administrativo de ressarcimento previamente à instauração da TCE;
 (ii) notificação efetuada pelo órgão tomador de contas acerca da instauração da TCE;
 (iii) citação efetuada pelo TCU.
*Data da ciência da notificação ou citação pelos responsáveis ou de publicação do edital no DOU.

	II - por qualquer ato inequívoco, que importe apuração do fato;
* procedimento que evidencie a apuração dos fatos irregulares, com o objetivo quantificar o dano e identificar possíveis responsáveis.
	 (i) relatório de sindicância ou PAD;
 (ii) relatório de apuração de irregularidades referente ao processo administrativo prévio à instauração da TCE;
 (iii) relatórios de fiscalização, pareceres, despachos, informações e memorandos relacionados à apuração dos fatos irregulares;
 (iv) relatório do tomador de contas;
 (v) relatório do controle interno; 
 (vi) termo de instauração ou designação de instauração da TCE;
 (vii) autuação da TCE no TCU; entre outras causas.
*Há quem inclua nesse grupo diligências que comprovam providências do responsável sobre as irregularidades investigadas.

	III - pela decisão condenatória recorrível.
	 (i) Verifica-se apenas no âmbito do TCU com a data da prolação do acórdão condenatório recorrível.

	IV - por qualquer ato inequívoco que importe em manifestação expressa de tentativa de solução conciliatória no âmbito interno da administração pública federal.
	 (i) pedido de parcelamento;
 (ii) pagamento parcial do débito;
 (iii) qualquer manifestação do responsável que demonstre claramente a sua intenção de recolher o débito.

105.	      Bem se vê, portanto, que haveria uma multiplicidade de causas de interrupção da prescrição, conforme se depreende do art. 2º da Lei 9.873/1999. Tal exegese encontra respaldo em precedentes do STF, a exemplo do que se decidiu no julgamento do MS 36067 (Rel. Min. Ricardo Lewandowski) , com destaque para trecho do voto em que o Relator reconhece cinco causas de interrupção da prescrição, in verbis:
' (...) Assim, faz-se necessário levar em consideração que, apesar de os fatos objeto da apuração conduzida pela Corte de Contas remontarem aos anos de 1999 e 2000, período no qual o impetrante era Secretário de Saúde municipal, o Tribunal de Contas da União deu prosseguimento à tomada de contas especial por ter constatado a ocorrência de 5 causas interruptivas da prescrição, a saber: a) relatório de auditoria em conjunto realizada pelo Denasus e pela Secretaria Federal de Controle, lavrado em 06/07/2001, sendo este, certamente, um ato inequívoco que importou a apuração do fato (art. 2º, II, da Lei n. 9.873/1999) ; b) instauração de Tomada de Contas Especial pelo FNS, ocorrida em 05/10/2005, sendo este também, certamente, um ato inequívoco que importou a apuração do fato  (art. 2º, II, da Lei n. 9.873/1999) ; c) a autuação da presente Tomada de Contas Especial no âmbito do Tribunal de Contas da União, ocorrida em 12/08/2008, sendo este também, certamente, um ato inequívoco que importou a apuração do fato  (art. 2º, II, da Lei n. 9.873/1999) ; d) o ato que ordenou a citação do responsável, ora impetrante, ocorrida em 12/07/2010 (art. 2º, I, da Lei n. 9.873/1999) ; e e) o exercício do poder punitivo ocorrido em 20/06/2012, data da prolação do Acórdão 1563/2012-TCU-Plenário (art. 2º, III, da Lei n. 9.873/1999) .
106.         No caso concreto, portanto, tendo como parâmetro a tese firmada pelo STF, no RE 636.886, no sentido de que ambas pretensões do TCU (sancionatória e ressarcitória) sujeitam-se ao prazo prescricional de 5 anos previsto na Lei 9.873/1999, considerando, ainda, o sistema prescricional delineado na citada lei, inclusive as causas de suspensão e de interrupção da prescrição, temos os seguintes eventos:
a) 	Data de início: data do término do prazo para execução dos recursos: 31/12/2002
b)	Houve, em 25/9/2002, diligência do MinC solicitando documentação comprobatória para fins de prestação de contas, com AR de recebimento (peça 5, pp. 167-175) . Outras diligências ocorreram em 23/4/2003 (peça 5, pp. 176-177) , em 13/10/2003 (peça 5, pp. 179-181) , em 7/3/2005 (peça 5, p. 182) , em 23/11/2005 (peça 5, pp. 186 e 190) , em 24/8/2009 (peça 6, p. 29) , em 6/10/2009 (peça 6, pp. 31-33) , em 4/12/2009 (peça 6, pp. 35-37) , em 26/2/2010 (peça 6, p. 41) .
c)	Em 11/7/2014, por meio do Relatório de Execução 44-C08-PASSIVO/G03 /SEFIC/MINC, concluiu-se que o objeto e objetivo do Pronac 01-0601 foram atingidos, recomendando-se, pois, a aprovação desse (peça 7, pp. 42-43) .
d)	Logo após, em 29/7/2014, o MinC procedeu à nova diligência, por e-mail, solicitando documentação comprobatória para fins de prestação de contas (peça 8, pp. 14-16) .
e) Depois, emitiu-se, em 15/9/2014, o Laudo Final sobre a Prestação de Contas 63/G03/Passivo/SEFIC/MinC, em que se concluiu pela irregularidade da gestão do Pronac 01-0601 e recomendou-se a reprovação da prestação de contas final do aludido projeto cultural e a inadimplência da entidade proponente e de seus responsáveis (peça 8, pp. 23-24) .
f)	A reprovação da prestação de contas foi ratificada pela área técnica do órgão ministerial por meio do Relatório 165/2015/C08/G03/Passivo/SEFIC/MinC, de 24/7/2015, (peça 10, pp. 36-38) .
g)	A primeira instrução dessa TCE no âmbito do TCU ocorreu em 21 de fevereiro de 2019, peça 20.
107.	Analisando-se a sequência de eventos processuais enumerados no item anterior, os quais teriam o condão de interromper a prescrição da ação punitiva desta Corte no entender do STF, observa-se que não transcorreu o prazo prescricional de 5 (cinco) anos entre cada evento processual e o seguinte. Portanto, mesmo levando-se em consideração o entendimento do STF, não teria ocorrido a prescrição da pretensão sancionatória e ressarcitória a cargo do TCU.
108.	Por outro lado, especificamente no que tange à prescrição da pretensão punitiva, verifica-se que o Acórdão 1441/2016-TCU-Plenário, Relator Ministro Benjamin Zymler, que uniformizou a jurisprudência acerca dessa questão, subordinou tal prescrição ao prazo prescricional geral indicado no art. 205 do Código Civil, que é de dez anos, contado da data de ocorrência da irregularidade sancionada, nos termos do art. 189 do Código Civil, sendo este prazo interrompido pelo ato que ordenar a citação, a audiência ou a oitiva do responsável.
109.	No caso em exame, ocorreu a prescrição da pretensão punitiva, uma vez que a irregularidade sancionada ocorreu em 31/12/2012 (término do prazo para execução dos recursos, e o ato de ordenação da citação ocorreu em 21/2/2019 (peça 21) .
110.	Portanto, diferente do entendimento esposado pelo responsável, configurou-se a prescrição apenas quanto à competência sancionatória deste Tribunal, não se aplicando aos danos ao erário.
CONCLUSÃO
111.	     Em face da análise promovida na seção 'Exame Técnico', verifica-se que os responsáveis Gramado Eventos Promoções, Feiras e Empreendimentos S/C (CNPJ 01.972.519/0001-02) e Gerson Sorgetz (CPF XXX.326.820-XX) não lograram comprovar a boa e regular aplicação dos recursos. Ademais, inexistem nos autos elementos que demonstrem a boa-fé dos responsáveis ou a ocorrência de outras excludentes de culpabilidade. Verifica-se também que houve a prescrição da pretensão punitiva, conforme análise já realizada.
112.	Assim, devem as contas da Gramado Eventos Promoções, Feiras e Empreendimentos S/C (CNPJ 01.972.519/0001-02) ; e Gerson Sorgetz (CPF XXX.326.820-XX) , serem julgadas irregulares, nos termos do art. 202, § 6º, do RI/TCU, condenando-os ao débito apurado, atualizado monetariamente e acrescido de juros de mora, nos termos do art. 202, § 1º, do RI/TCU, sem a aplicação da multa do art. 57 da Lei 8.443/1992, por ter ocorrido a prescrição da pretensão punitiva.
PROPOSTA DE ENCAMINHAMENTO
Diante do exposto, submetemos os autos à consideração superior, propondo ao TCU:
a) excluir o Sr. Vinicius Zorzanello, (CPF XXX.548.800-XX) , da relação processual;
b) considerar revel a empresa Gramado Eventos Promoções, Feiras e Empreendimentos S/C (CNPJ 01.972.519/0001-02) , nos termos do art. 12, § 3º, da Lei 8.443/1992;
c) rejeitar os argumentos de defesa apresentados pelo Sr. Gerson Sorgetz (CPF XXX.326.820-XX) , aceitando unicamente o argumento da prescrição da pretensão punitiva por parte deste Tribunal;
d) julgar irregulares, nos termos dos arts. 1º, inciso I, 16, inciso III, alínea 'c' e § 2º, da Lei 8.443/1992 c/c os arts. 19 e 23, inciso III, da mesma Lei, e com arts. 1º, inciso I, 209, inciso  III, e 210, do Regimento Interno/TCU, as contas dos responsáveis, Gramado Eventos Promoções, Feiras e Empreendimentos S/C  (CNPJ 01.972.519/0001-02) ; e Gerson Sorgetz (CPF XXX.326.820-XX) , condenando-os, solidariamente,  ao pagamento das importâncias a seguir especificadas, atualizadas monetariamente e acrescidas dos juros de mora, calculadas a partir das datas discriminadas até a data do efetiva quitação do débito, fixando-lhe o prazo de quinze dias, para que comprove, perante o Tribunal (art. 214, inciso III, alínea 'a', do Regimento Interno) , o recolhimento das referidas quantias aos cofres do Fundo Nacional de Cultura,  nos termos do art. 23, inciso III, alínea 'a', da Lei 8.443/1992;
	DATA DA OCORRENCIA
	VALOR EM REAIS

	11/12/2001
	13.000,00

	12/12/2001
	84.000,00

	21/12/2001
	36.000,00

	18/2/2002
	30.000,00

e) autorizar, desde logo, a cobrança judicial da dívida, caso não atendidas as notificações, na forma do disposto no art. 28, inciso II, da Lei 8.443/1992;
f) autorizar também, desde logo, se requerido, com fundamento no art. 26 da Lei 8.443, de 1992 c/c o art. 217, §§ 1º e 2º do Regimento Interno, o parcelamento da dívida em até 36 parcelas, incidindo sobre cada parcela, corrigida monetariamente, os correspondentes acréscimos legais fixando- lhes o prazo de quinze dias, a contar do recebimento da notificação, para comprovarem perante o Tribunal o recolhimento da primeira parcela, e de trinta dias, a contar da parcela anterior, para comprovar os recolhimentos das demais parcelas, devendo incidir sobre cada valor mensal, atualizado monetariamente, os juros de mora devidos, no caso do débito, na forma prevista na legislação em vigor, alertando às responsáveis de que a falta de comprovação do recolhimento de qualquer parcela importará o vencimento antecipado do saldo devedor, nos termos do § 2º do art. 217 do Regimento Interno deste Tribunal;
g) enviar cópia do Acórdão a ser prolatado, bem como do Relatório e do Voto que o fundamentarem, à Procuradoria da República no Estado do Rio Grande do Sul, nos termos do § 3º do art. 16 da Lei 8.443/1992 c/c o § 7º do art. 209 do Regimento Interno do TCU, para adoção das medidas cabíveis;
h) enviar cópia do acórdão que vier a ser proferido à Secretaria Especial da Cultura, e aos responsáveis, para ciência, informando que a presente deliberação, acompanhada do Relatório e do Voto que a fundamenta, está disponível para a consulta no endereço www.tcu.gov.br/acordaos."
	É o relatório.

8.1. Paula Cristina Miranda Schaumloffel (34971/OAB-RS) e outros, representando Gerson Sorgetz.

Procurador Júlio Marcelo de Oliveira

TOMADA DE CONTAS ESPECIAL. RECURSOS CAPTADOS PARA EXECUÇÃO DE PROJETO NO ÂMBITO DO PRONAC. LONGO TEMPO TRANSCORRIDO NA FASE INTERNA. PREJUÍZO AO CONTRADITÓRIO E À AMPLA DEFESA. CIÊNCIA DA FALHA À SECRETARIA ESPECIAL DA CULTURA. ARQUIVAMENTO DA TCE POR AUSÊNCIA DE PRESSUPOSTOS DE CONSTITUIÇÃO E DESENVOLVIMENTO VÁLIDO E REGULAR.

TOMADA DE CONTAS ESPECIAL (TCE)

Secretaria de Controle Externo de Tomada de Contas Especial (SecexTCE)

Trata-se de tomada de contas especial instaurada pelo então Ministério da Cultura - MinC em desfavor da entidade Gramado Eventos Promoções, Feiras e Empreendimentos S/C e de seus dirigentes Gerson Sorgetz e Vinícius Zorzanello, em virtude de falhas na prestação de contas do projeto cultural Pronac 01-0601, destinado à realização do projeto "II Concertos de Primavera - Natal 2001", que contemplou apresentações de música instrumental, clássica e erudita, além de painéis, palestras e oficinas, em Gramado/RS, com início em 15/10/2001 e realização entre 7 e 23 de dezembro de 2001.
I
Inicialmente, apresento histórico desta tomada de contas especial, com detalhamento das fases que antecederam ao envio do processo a este Tribunal.
Para execução do projeto cultural Pronac 01-0601, inserido no Programa Nacional de Apoio à Cultura (Lei 8.313/1991) , a proponente captou recursos autorizados no montante de R$ 163.000,00, sendo R$ 13.000,00 em 11/12/2001, R$ 84.000,00 em 12/12/2001, R$ 36.000,00 em 21/12/2001, R$ 30.000,00 em 18/2/2002. A entidade Gramado Eventos Promoções, Feiras e Empreendimentos S/C apresentou, em 11/6/2002, a prestação de contas.
Em primeira análise, o MinC apontou diversas falhas na documentação probatória e concluiu não terem sido apresentados elementos bastantes para demonstrar a regular execução física e financeira do Pronac 01-0601. Na sequência, realizou diversas diligências à entidade promotora do evento, em 23/4/2003 (peça 5, pp. 176-177) , 13/10/2003 (peça 5, pp. 179-181) , 7/3/2005 (peça 5, p. 182) , 23/11/2005 (peça 5, pp. 186 e 190) , 24/8/2009 (peça 6, p. 29) , 6/10/2009 (peça 6, pp. 31-33) , 4/12/2009 (peça 6, pp. 35-37) , 26/2/2010 (peça 6, p. 41) e 3/1/2012 (peça 6, pp. 63-67) , conforme detalhado no relatório.  
Vencidas tais preliminares, em 11/07/2014, por meio do Relatório de Execução 44-C08-PASSIVO/G03/SEFIC/MINC, a área técnica do MinC concluiu, apenas por avaliação documental, que o objeto teria sido executado e encaminhou a prestação de contas à análise financeira (peça 7, pp. 42-43) . Transcrevo, pela pertinência, excerto do relatório:
'Diante do exposto, conclui-se que objeto e objetivo foram alcançados e recomenda-se a aprovação do projeto pelos motivos listados acima. Ressalta-se que a análise técnica se ateve a pesquisa ao Sistema Salic e documentação enviada com informações de inteira responsabilidade do proponente, visto a não ocorrência de fiscalização in loco apurativa ou preventiva para o referido projeto. Sugere-se a remessa dos autos à área responsável para análise financeira.'
Para subsidiar a avaliação financeira, outra diligência foi realizada, agora em 29/07/2014, em que o MinC solicitou documentação adicional para aferir a regularidade do projeto cultural Pronac 01-0601. Julgando subsistentes as falhas documentais, o MinC emitiu a Portaria Sefic 686, de 15/10/2014, em que reprovou a prestação de contas do projeto (peça 9, pp. 7-9) . 
Tais conclusões foram contestadas pela Gramado Eventos Promoções, Feiras e Empreendimentos S/A e por Gerson Sorgetz, na oportunidade, já ex-dirigente da entidade. Destarte, em 19/3/2015, o MinC, mais uma vez, efetuou diligência à Gramado Eventos requerendo documentação comprobatória adicional, a título de prestação de contas (peças 9, pp. 127-133; e 10, p. 4) . Diante das respostas no sentido de que o lapso temporal impedia a apresentação dos documentos solicitados, o MinC, enfim, manifestou-se conclusivamente pela irregularidade das contas e necessidade de devolução integral do valor captado (R$ 163.000,00) em 30/07/2015 (peça 10, pp. 32-34) . 
As falhas que fundamentaram a rejeição das contas foram as seguintes:
	a) apresentação de diversos recibos emitidos por pessoa jurídica sem o acompanhamento dos seus respectivos documentos fiscais, totalizando o montante de R$ 67.400,00;
	b) não apresentação da GRU a comprovar o pagamento do saldo do projeto mencionado em extrato bancário na importância de R$ 177,96;
	c)  despesas do projeto realizadas mediante saques para pagamento de despesas. 
Instaurou-se, a partir de despacho datado de 15/5/2017, o processo de tomada de contas especial pelo órgão de origem (peça 13) e o feito foi enviado para apreciação do TCU em 17/09/2018.
No âmbito do TCU foi citada a empresa Gramado Eventos Promoções, Feiras e Empreendimentos S/C e seu ex-dirigente Gerson Sorgetz, enquanto o outro responsável indicado na fase interna, Vinícius Zorzanello, foi excluído pela Secretaria de Controle Externo de Tomada de Contas Especial - SecexTCE e sequer foi citado. 
A entidade, citada por edital, permaneceu silente e apenas o responsável Gerson Sorgetz apresentou alegações de defesa em que, essencialmente, contestou sua legitimidade passiva. Alegou que não deveria responder pelo projeto Pronac 01-0601, pois desde 2002 não era mais sócio da empresa e nem mesmo lhe teria sido possível apresentar os documentos que lhe foram demandados na fase interna desta tomada de contas especial. Acrescentou que o longo lapso temporal transcorrido desde a aplicação dos recursou demandaria o reconhecimento da prescrição. 
A SecexTCE rejeitou as justificativas apresentadas pelo responsável Gerson Sorgetz e propôs considerar irregulares suas contas, como também aquelas da entidade Gramado Eventos Promoções, Feiras e Empreendimentos S/C, condenando-os, solidariamente, ao recolhimento de débito histórico de R$ 163.000,00. O Ministério Público junto ao TCU anuiu à proposta.
II
Com as devidas vênias, divirjo dos pareceres e considero que inexistem condições jurídicas para apreciação conclusiva desta tomada de contas especial. Tenho por fundamento central para minhas conclusões o princípio da segurança jurídica e o presumido prejuízo ao contraditório e à ampla defesa no caso concreto. 
Os recursos do projeto cultural Pronac 01-0601, como detalhado neste voto, foram captados entre dezembro de 2001 e fevereiro de 2002, tendo sido a prestação de contas apresentada em junho de 2002.
A despeito da avaliação da SecexTCE, de que os responsáveis foram notificados da reprovação da prestação de contas em 2012, anotei no histórico deste voto que, em 2014, o próprio MinC apresentou relatório pela aprovação registrando que "objeto e objetivo foram alcançados". Além disso, realizou diligências em 2015 e só concluiu definitivamente pela reprovação das contas em 30/07/2015. 
Embora realizadas as citações dos responsáveis, inclusive tendo a unidade instrutiva excluído um daqueles arrolados na fase interna, não posso deixar de observar que, desde a prestação de contas (11/06/2002) , até o juízo definitivo do MinC pela rejeição (30/07/2015) , restou ultrapassado prazo superior ao decenal previsto no art. 6º, inciso II, da IN/TCU 71/2012 para dispensa de instauração de tomada de contas especial. 
Além disso, parte substancial dos recursos impugnados, no montante de R$ 67.400,00, não foi admitida pelo MinC porque sustentada em recibos, e não em notas fiscais, das prestadoras de serviço contratadas pela Gramado Eventos. 
Com efeito, é certo que a comprovação da prestação de serviços ou do fornecimento de bens por pessoa jurídica na execução de convênio deve ser feita mediante nota fiscal, e não por recibo, admitido este último quando se tratar de serviços prestados por pessoa física. Contudo, em face do tempo transcorrido, seria impossível aos responsáveis apresentarem tais documentos complementares no âmbito do TCU. O julgamento de mérito pelo Tribunal, que detém a jurisdição constitucional de contas, estaria limitado e condicionado pelas conclusões do órgão que aprovou a captação dos recursos.
São inconciliáveis os princípios da segurança jurídica, do devido processo legal, da estabilidade das relações e da razoabilidade com um período de apuração que ultrapassa 15 anos no órgão de origem, notadamente quando as evidências demonstram que as dúvidas estavam concentradas na comprovação da regularidade financeira, eis que o próprio MinC considerou suficientes os comprovantes relativos à execução física do objeto.
Não é razoável que o órgão jurisdicionado tenha demandado quase 15 anos para analisar a prestação de contas para, então, deliberar pela instauração da tomada de contas especial. Menos razoável ainda seria esperar que, depois desse longo lapso temporal e tendo sido o processo encaminhado ao TCU em 17/09/2018, restasse ilesa a integridade do feito para julgamento pela Corte de Contas. Forçoso reconhecer a procedência das alegações do responsável pela impossibilidade de efetivo contraditório.
Ademais, vale citar que a captação de recursos que alcançou R$ 163 mil até fevereiro de 2002, devidamente atualizada e com juros de mora, representaria atualmente um débito de mais de R$ 1,1 milhão, ainda que a inércia que sobeja nos autos tenha ocorrido no exame do órgão que autorizou a captação.
Por tudo isso, avalio que o longo transcurso de tempo entre as irregularidades apontadas na prestação de contas do projeto cultural Pronac 01-0601 e a apreciação desta TCE, sem que os responsáveis tenham dado causa à demora processual, inviabiliza o exercício do contraditório e da ampla defesa, dando ensejo ao arquivamento das contas, sem julgamento do mérito, por ausência de pressupostos para desenvolvimento válido e regular, com fundamento no art. 212 do Regimento Interno do TCU.
Nesse cenário, não fosse a substituição sucessiva dos agentes públicos que atuaram no processo ao longo de todo o tempo de tramitação da TCE na fase interna, bem como a prescrição decenal da pretensão punitiva que orienta esta Corte, seria o caso de demandar a apuração de responsabilidades de gestores do antigo Ministério da Cultura. A inércia estatal, nesse caso, constituiu óbice inclusive para tais avaliações.
Nada obstante, é necessário dar ciência à Secretaria Especial da Cultura do Ministério do Turismo, que incorporou as atribuições do antigo Ministério da Cultura, de que as falhas constatadas no presente processo, notadamente o desarrazoado tempo entre a prestação de contas e o envio do processo ao TCU (mais de 16 anos) , comprometeram o regular processamento e a apreciação desta tomada de contas especial. 
	Ante o exposto, renovando vênias por divergir dos pareceres, VOTO pela adoção da minuta de acórdão que trago ao escrutínio deste colegiado.
TCU, Sala das Sessões Ministro Luciano Brandão Alves de Souza, em 20 de abril de 2021.
JORGE OLIVEIRA
Relator